【裁判字號】    97,訴,5066
【裁判日期】    980728
【裁判案由】    過失致死
【裁判全文】
臺灣板橋地方法院刑事判決              97年度訴字第5066號
公  訴  人  臺灣板橋地方法院檢察署檢察官
被      告  丁○○
選任辯護人  徐念懷律師
            林東乾律師
上列被告因過失致死案件，經檢察官提起公訴（97年度偵字第
25960 號），本院判決如下：
    主  文
丁○○從事業務之人，因業務上之過失致人於死，處有期徒刑
月，如易科罰金，以新台幣壹仟元折算壹日。
    事  實
一、丁○○係為嘉釜工程企業有限公司（下稱嘉釜公司）所雇用
    之員工，平時負責操作移動式起重機之工作，為從事業務之
    人。緣聲寶股份有限公司（下稱聲寶公司）將位於臺北縣板
    橋市○○路○ 段216 號廢棄廠房之五金電料及拆除清運工程
    ，以新臺幣（下同）275 萬元委請耀順企業社處理，耀順企
    業社再將該工程以300 萬元轉由鍵鴻營造股份有限公司（下
    稱鍵鴻公司）承攬，鍵鴻公司負責人賴玉琪（另經臺灣板橋
    地方法院檢察署檢察官以97年偵字第23857 號、第25960 號
    為緩起訴處分）則派駐甲○○（另經同署檢察官以97年度偵
    字第31701 號為緩起訴處分）至前開廢棄廠房工地之現場負
    責人，復僱用黃金龍至上開工地從事五金電料設備拆除工之
    工作。嗣於民國97年2 月20日，因上揭工地需將原停放在該
    廠房三樓處之怪手乙台移置至廠房二樓，鍵鴻公司負責人賴
    玉琪即另向嘉釜公司以一趟4,000 元代價租用移動式起重機
    ，並由嘉釜公司負責人陳惠珠（另由同署檢察官以97年度偵
    字第31701 號為不起訴處分）指派丁○○至前揭工地負責駕
    駛移動式起重機將怪手自廢棄廠房三樓處吊掛移置至廠房二
    樓處。丁○○係受有移重式起重機操作人員訓練合格之人，
    其負責操作移動式起重機進行吊掛怪手作業時，為防止使用
    移動式起重機之過程發生危害，本應事前調查該起重機作業
    範圍之地形、作業空間、運搬物重量與所用起重機種類、型
    式及性能等，並適當決定移動式起重機之作業方法、吊掛方
    法及運搬路徑等，且亦應注意其在操作移動式起重機時，現
    場尚需另配置吊掛作業者、指揮者及其他相關作業者之職務
    與作業指揮體系，而依當時情形，並無不能注意之情事，竟
    疏未注意及此，於當日中午12時10分許至前揭工地現場後，
    明知甲○○所指示進行移置怪手作業之地點即廠房正面缺口
    處，因受限於廠房三樓之樓頂版遮蔽，非屬適當、安全之吊
    掛地點，且其之前未曾在此種非開放空間內執行吊掛作業，
    無法確認其之技術是否可以勝任，現場復又無受有吊掛作業
    訓練合格之吊掛人員，亦無指揮人員等情況下，未與甲○○
    再協商選擇其餘適當之吊掛地點或方法，遂行同意採取由其
    操作移動式起重機於前開工地廠房正面缺口處，負責將怪手
    自廠房三樓吊掛至廠房二樓，黃金龍則於廠房三樓處負責將
    怪手行駛至突出三樓樓地板致使吊掛點不會受到樓頂版之遮
    蔽得為吊掛之程度後，黃金龍須立即離開怪手，再由丁○○
    操作移動式起重機將鋼索收起以吊升怪手，嗣再放下鋼索使
    怪手之高度降至廠房二樓同處後，由已先行至該廠房二樓清
    理空間之甲○○負責將怪手駛入廠房二樓之危險方法，由渠
    等3 人共同執行上揭怪手之移置作業（起訴書誤載為由丁○
    ○、黃金龍兩人共同執行怪手吊掛作業）。詎丁○○於指示
    黃金龍將其吊起之起重機鋼索鉤掛至怪手之吊掛點後，即任
    由黃金龍以前述之不適當方法，駕駛怪手以突出3 樓之樓地
    板，嗣於同日12時15分許，終因黃金龍不及將怪手停止於突
    出樓底版之前，亦不及離開怪手之際，即因怪手之油門持續
    啟動，導致怪手駛出廠房結構體，雖該怪手因前已經起重機
    之鋼索鉤掛住而懸吊在空中未掉落，但卻造成當時仍在怪手
    上之黃金龍自超過7.4 公尺之高度墜落至工地1 樓，經緊急
    送醫急救後，仍因胸腹部、腿部鈍性傷、肋骨骨折併血胸氣
    胸死亡。
二、案經黃金龍之妻乙○○告訴暨台灣板橋地方法院檢察署檢察
    官相驗後自動檢舉偵查起訴。
    理  由
一、按被告以外之人於審判外之言詞或書面陳述，除法律有規定
    者外，不得作為證據；又被告以外之人於審判外之陳述，雖
    不符合同法第159 條之1 至第159 條之4 之規定，但經當事
    人於審判程序同意作為證據，法院審酌該言詞陳述或書面陳
    述作成時之情況，認為適當者，亦得為證據。當事人、代理
    人或辯護人於法院調查證據時，知有第159 條第1 項不得為
    證據之情形，而未於言詞辯論終結前聲明異議者，視為有前
    項之同意，刑事訴訟法第159 條第1 項，及第159 條之5 ，
    分別定有明文。本判決下列所引用之各該被告以外之人於審
    判外之陳述，雖屬傳聞證據，惟均經當事人於法院準備程序
    及審判期日中表示無意見，而不予爭執，且迄至言詞辯論終
    結前亦未再聲明異議，法院審酌此等證據資料製作時之情況
    ，尚無違法不當及證明力明顯過低之瑕疵，亦認為以之作為
    證據應屬適當，故揆諸前開規定，依刑事訴訟法第159 條之
    5 規定，認前揭證據資料均例外有證據能力。
二、訊據被告丁○○固不否認為系爭怪手移置工程之承攬人，及
    被害人黃金龍於上揭時、地，不慎自高度2 公尺以上之廠房
    3 樓處所停放欲移置之怪手上，墜落至1 樓地面而死亡之事
    實，然矢口否認有上揭犯行，辯稱：當時係由工頭甲○○跟
    我說要在那邊執行吊怪手的作業，他跟我說之後他就去二樓
    ，又因為在那執行吊掛怪手會受限於該處有樓頂版，怪手需
    駛出三樓之樓底版一定程度至怪手手臂吊掛點突出樓版後始
    能吊掛，而當時即由黃金龍負責將怪手駛出，並待他人離開
    怪手時，我才會開始執行吊掛作業，然在此之前我僅有操作
    吊車將鋼索吊至三樓由黃金龍將此鋼索吊掛到怪手之手臂上
    而已，至於我原本要執行之吊掛作業係指操作鋼索的操縱桿
    讓鋼索收起來以將怪手吊高，之後我會再將吊車手臂往外，
    再往下放鋼索讓怪手到二樓的高度，並且讓怪手一部分進入
    到二樓樓版，甲○○會在那裡等待，之後他就會爬上怪手將
    怪手開進二樓處，但我都還沒有做這些事情，也就是鋼索都
    還沒有收起來時，怪手即從三樓掉出來，被害人黃金龍因從
    三樓之高度墜落，當時怪手根本沒有停車，且也未收起怪手
    手臂，故我根本尚未開始吊掛云云。經查：
  (一)被害人黃金龍於97年2 月20日中午12時10分許，在上揭工作
    場所，自高度超過7.4 公尺之怪手上跌落至1 樓地面，經緊
    急送往亞東紀念醫院急救後，仍因胸腹部、腿部鈍性傷、肋
    骨骨折併血胸氣胸，於同日16時5 分死亡之事實，此經臺灣
    板橋地方法院檢察署檢察官督同法醫師相驗屬實，並製有勘
    驗筆錄、相驗屍體證明書、檢驗報告書及被害人相驗照存卷
    可考（台灣板橋地方法院檢察署97年相字第318 號卷宗〈下
    簡稱相驗卷〉第26-46 頁反面）。
  (二)按「雇主對於使用固定式起重機、移動式起重機或人字臂起
    重桿（以下簡稱起重機具）從事吊掛作業之勞工，應僱用曾
    受吊掛作業訓練合格者擔任。但已受吊升荷重在三公噸以上
    之起重機具操作人員訓練合格或具有起重機具操作技能檢定
    技術士資格者，不在此限。雇主對於前項起重機具操作及吊
    掛作業，應分別指派具法定資格之勞工擔任之。但於地面以
    按鍵方式操作之固定式起重機，或積載型卡車起重機，其起
    重及吊掛作業，得由起重機操作者一人兼任之。前二項所稱
    吊掛作業，指用鋼索、吊鏈、鉤環等，使荷物懸掛於起重機
    具之吊鉤等吊具上，引導起重機具吊升荷物，並移動至預定
    位置後，再將荷物卸放、堆置等一連串相關作業。」，此經
    起重機升降機具安全規則第62條規定甚明。是依前述規定可
    知，使用移動式起重機進行吊掛作業之程序，乃包含荷物之
    吊掛、起重機具吊升暨移動荷物、卸放、堆置等一系列之作
    業，亦即包含有起重機具之操作及起重機具之吊掛，且於用
    鋼索、吊鏈、鉤環，使荷物懸掛於起重機具之吊鉤等吊具上
    時，即已屬吊掛作業之開始，並非需等到移動式起動機具開
    始收縮鋼索吊升荷物時才屬之。則本案被告迭於警詢、偵查
    及本院既已一再坦認其在現場已將移動式起重機之鋼索吊升
    至三樓廠房，交由被害人黃金龍鉤掛在荷物即怪手之鉤環上
    等語，顯見被告確實已經開始使用移動式起重機進行吊掛作
    業甚明，故其抗辯：因被害人黃金龍尚未將怪手駛出到其可
    收起鋼索開始吊掛之程度，故其根本尚未開始進行吊掛工作
    云云，委無足取。
  (三)次按起重升降機具安全規則第29條第1 項、第2 項業已分別
    規定：「雇主對於移動式起重機，為防止其作業中發生翻倒
    、被夾、感電等危害，應事前調查該起重機作業範圍之地形
    、地質狀況、作業空間、運搬物重量與所用起重機種類、型
    式及性能等，並適當決定下列事項及採必要措施：一、移動
    式起重機之作業方法、吊掛方法及運搬路徑等。…三、配置
    移動式起重機之操作者、吊掛作業者、指揮者及其他相關作
    業者之職務與作業指揮體系。雇主對於前項移動式起重機之
    作業，應採取下列各款措施：一、決定前項各款事項後，於
    作業開始前告知相關勞工，使其遵行。三、查核前項措施執
    行情形，認有未符安全條件者，於改善前不得從事起重吊掛
    作業。」執此可知，於使用移動式起重機之前，自應先調查
    該起重機之作業範圍、作業空間等事項，以決定可否進行吊
    掛之作業及吊掛之方法、路徑等，如經調查後，認有未符合
    安全條件者，即不得從事起重吊掛作業。且按，除前述之起
    重升降機具安全規則第62條第1 項、第2 項、第29條第1 項
    第3 款之規定外，再參酌同法第63條第1 項亦規定：「雇主
    對於使用起重機具從事吊掛作業之勞工，應使其辦理下列事
    項：八、與起重機具操作者確認指揮手勢，引導起重機具吊
    升荷物及水平運行。」；另同法第64條亦規定：「雇主對於
    起重機具之作業，應規定一定之運轉指揮信號，並指派專人
    負責指揮。但起重機具操作者單獨作業時，不在此限。」從
    而使用移動式起重機時，除需具備操作人員外，現場尚應配
    置吊掛作業者及指揮者，且執行吊掛作業之人需由受吊掛作
    業訓練合格者擔任之。又被告乃受雇於嘉釜公司負責擔任移
    動式起重機操作工作之司機，為從事業務之人，且於82年間
    ，即參加中華民國起重機協會舉辦之5 公噸以上移動式起重
    機操作人員訓練班訓練期滿成績合格，有中華民國起重機協
    會中訓證字第7734號結業證書1 紙在卷可稽（前揭相驗卷第
    21頁），其又自承已經有10多年操作移動式起重機之經驗（
    見相驗卷第74頁），從而被告對於使用移動式起重機之相關
    規範，自難委為不知；換言之，被告在使用移動式起重機進
    行吊掛作業時，乃負有在事前調查該起重機作業範圍之地形
    、地質狀況、作業空間、運搬物重量與所用起重機種類、型
    式及性能等，並適當決定作業方式、吊掛方法、搬運途徑等
    事項並採取必要措施，且需現場另配置有受有吊掛作業訓練
    合格之吊掛作業者及指揮者，始得操作移動式起重機，以免
    發生意外，傷及人員或損及財物等之義務，自不可為求便宜
    行事，即輕忽相關安全規定，此應無疑義。被告抗辯：我是
    第一次去現場所以我不知道從那邊操作比要好吊，所以我都
    是聽鍵鴻公司指揮云云，及其辯護人為其辯護略稱：被告是
    在鍵鴻公司之指揮監督下從事吊掛作業，並受現場工地負責
    人甲○○之指示而為之，甲○○既為工地負責人，對於本件
    吊掛作業之地點選擇、施作方式及其安全性，本於專業知識
    理應有所考量，被告本乎信賴受其指揮而行事，有何過失可
    言等語，即均屬無據，無從採之。
  (四)然本案被告實際上從事吊掛作業之場所，因受限於三樓之樓
    頂版，無法自高處直接吊升荷物，非屬適當之作業空間，且
    實際上該廠房三樓之後方處尚有一屬開放空間之位置，因無
    樓頂版之遮蔽，較適合進行系爭吊掛怪手移置作業乙節，業
    據被告供陳在卷，亦經證人丙○○於偵查中證稱：該棟大樓
    有其他地方可以讓吊車鉤子直接垂下來往上吊起怪手，如果
    要自天井將怪手吊出來是可行的，該天井上方本來是鐵架的
    ，是我拆除的等語可稽（參臺灣板橋地方法院檢察署97年偵
    字第25960 號偵查卷第17頁），另亦據證人甲○○在偵查及
    審理中證述屬實（詳同前偵查卷第18頁、本院卷第71-72 頁
    ）；且被告在此作業環境下，並無法確認其能勝任系爭使用
    移動式起重機之吊掛作業乙情，亦有被告於審理中表示：本
    次吊掛怪手的方式與我平常吊掛怪手的方式不同，因為之前
    都是在開放空間吊掛，沒有在有樓版遮蔽的空間吊掛過怪手
    ，受訓時亦無受過樓版遮蔽之吊掛訓練等語足憑（詳本院卷
    第73-84 頁），顯見被告對於攸關安全之重要事項，僅為粗
    估推算可否勝任而已，並未確實進行作業環境之評估後，選
    定最適當之作業空間，已有違前揭規定。再者，被告與證人
    甲○○為在上揭非適合進行吊掛之地點使用起重機，因而決
    定採取之吊掛方法，乃係在無人於現場進行指揮之情況下，
    由被告在前開工地廠房正面缺口處操作移動式起重機，且需
    先由未受有吊掛訓練且未附戴任何安全護具之黃金龍，在高
    度達7.4 公尺之廠房三樓高處，負責將怪手駛出三樓樓地版
    ，致使怪手之吊掛點不會受到樓頂版之遮蔽得為吊掛之程度
    後，黃金龍即須自怪手之履帶爬下離開，再由丁○○操作移
    動式起重機將鋼索收起吊升怪手後，再放下鋼索使怪手之高
    度降至廠房二樓同處，嗣再由已先行至該廠房二樓等待甲○
    ○負責將怪手駛入廠房二樓等方式之事實，亦已經被告及證
    人甲○○於警詢、偵查及本院審理中均供陳甚明，亦核與證
    人丙○○、賴彥輝等人於警詢、偵查中證稱渠等見到之吊掛
    經過相符（參相驗卷第77、79頁，同前偵查卷第13 -18頁）
    。然而，上開要求被害人黃金龍將挖土機部分機身駛出三樓
    樓版一定距離，將會造成挖土機之駛出樓底版之部分機身懸
    空而無外力支撐，已屬高危險性之作業方式，且作業當時，
    如無人在旁指示引導被害人適當之駛出距離，以防被害人駛
    出過多造成重心不穩發生墜樓意外，即任由被害人於挖土機
    上自行判斷駕駛挖土機駛出樓版之距離，則稍有不慎，即有
    將怪手駛出樓底版之風險，而負責駕駛怪手之被害人明顯置
    身於危險中，加以被害人未經吊掛作業訓練，更易因不諳作
    業方式，增加意外發生之可能性，此為一般人應可預見之事
    實，遑論身為職業起重機操作手之被告更足以預見前述之風
    險，竟在無人指揮之情況下，未拒絕甲○○之提議，猶選擇
    此危險方式進行吊掛作業，則其顯自違反起重升降機具安全
    規則第29條第1 項、第2 項、第62條第1 項、第2 項、63
    條第1 項等規定在使用移動式起重機進行吊掛作業時，應在
    事前調查該起重機作業範圍之地形、地質狀況、作業空間、
    運搬物重量與所用起重機種類、型式及性能等，並適當決定
    作業方式、吊掛方法、搬運途徑等事項並採取必要措施，且
    現場需配置受有吊掛作業訓練合格之吊掛作業者及指揮者，
    始得操作移動式起重機之義務，乃屬明確。且就此部分，經
    本院於審理中再質之被告後，其亦已坦承：「（問：在操作
    的過程中，現場需要有人負責指揮，但是你卻在沒有人指揮
    的情形下進行吊掛作業，你認為自己有無疏失？）我沒有要
    求現場的人協助指揮，這方面我確實有疏失。」、「（問：
    你到現場去執行吊掛時，是否需要履勘現場判斷從何處吊掛
    比較適宜？）是的，但我當時是認為以我的專業，要吊掛小
    型挖土機並沒有問題。」等情（參本院卷第85頁），益徵其
    身為起重機操作員對其職責之輕忽。
  (五)基此事證，被告既身為操作移動式起重機之人，自應遵守前
    述法令之規定，其在使用移動式起動機進行吊掛作業前，本
    應注意選擇適當之作業地點、空間，現場並需配置有專業之
    吊掛人員、指揮人員配合其操作移動式起重機，且查核前述
    情形，如認有未符安全條件者，於改善前自不得從事起重吊
    掛作業，然被告竟同意在非屬適當之吊掛地點，選擇採用非
    屬安全之吊掛方式，復在未配置有專業之吊掛人員及指揮人
    員之前，即開始執行吊掛作業，業已違背其注意之義務甚明
    ，被告之行為自有過失。又被害人在前述時、地，自任非其
    能力暨專業智識所能勝任之吊掛作業，因而在未配戴有任何
    防護措施之情況下，自高度超過7.4 公尺之怪手上墜落至一
    樓地面，經緊急送醫急救後，仍因胸腹部、腿部鈍性傷、肋
    骨骨折併血胸氣胸死亡，則被告之前開過失行為與被害人之
    死亡結果間，顯有相當因果關係甚明。至於證人甲○○為現
    場之負責人，指派不曾受吊掛作業訓練合格之被害人黃金龍
    於超過2 公尺之上高處進行吊掛作業時，復未使被害人黃金
    龍附戴安全護具，亦未能在現場負責指揮，雖亦顯有過失，
    且已經臺灣板橋地方法院檢察署檢察官以97年度偵字第3170
    1 號為緩起訴處分確定，有緩起訴處分書在卷可考，但此僅
    為其在民事賠償上應與被告負共同侵權行為之責任而已，仍
    無從解免被告之過失責任。
  (六)至於行政院勞工委員會北區勞動檢查所調查結果，固認：「
    七、災害原因分析：(一)…1.經查災害現場3 樓，樓版開口邊
    緣，留有清晰可見之履帶痕跡。該痕跡為怪手（挖土機，下
    同）履帶駛過樓版上之土砂、灰塵所留下。2.吊車（移動式
    起重機，下同）司機在操作過程中，若在死者離開掛手（挖
    土機）前即將怪手脫離結構體，3 樓樓版必留下摩擦痕跡，
    而非履帶行走痕跡；若是吊索放鬆太快，造成怪手前傾滑落
    ，以怪手大約4 公噸的重量，必定在前傾過程嚴重磨損樓版
    邊緣，然而現場並無此跡象。且以怪手、吊車之相關位置，
    怪手駛離樓版越遠，吊車鋼索將越拉越緊，而丁○○亦稱：
    『…所以當時我完全沒有操作吊車…』據此研判，怪手之所
    以離開結構體外，並非由吊車之外力造成，而是怪手履帶油
    門啟動所造成。…(二)吊車操作手丁○○經五公噸以上移動式
    起重機操作人員訓練合格（中訓證字第7734號），且起重機
    業經檢查合格（證字第940648編號11Ｚ 0000000000，打印號
    碼011M U2164）；惟死者黃金龍從事起吊掛作業而未經訓練
    合格。…(四)據現場勘查後有關人員口述研判本次災害發生原
    因如下：(1)直接原因：高度墜落死亡。(2)間接原因：不安全
    狀況：未使用安全帶、不安全動作：怪手安全控制閥未上鎖
    。(3)基本原因：1.危害意識不足。2.吊掛人員未經受訓合格
    。」等語，有行政院勞委會北區勞動檢查所97年5 月23日勞
    北檢營字第0971008302號函檢覆之「鍵鴻營造有限公司所僱
    勞工黃金龍發生墜落災害致死職業災害檢查報告表」存卷可
    稽（參相驗卷第132 至145 頁）。然所謂之吊掛作業係自被
    害人黃金龍將起重機具之鋼索吊掛於怪手之吊鉤上時即已開
    始，且被告在開始使用移動式起重機之前，本即負有事前調
    查該起重機作業範圍之地形、作業空間，並適當決定作業方
    式、吊掛方法、搬運途徑等事項並採取必要措施之義務，且
    其亦明知現場需另配置受有吊掛作業訓練合格之吊掛作業者
    及指揮者，始得使用移動式起重機作業等情，業已於前述，
    則上揭檢查報告縱認為被害人黃金龍未經受訓合格且有未使
    用安全帶之不安全狀況及為不安全之動作，為發生其死亡災
    害之間接原因，但此對於本院認定被告所違犯之過失情節，
    仍不生影響。被告之辯護人以前揭檢查報告結果謂：本件事
    故係因死者黃金龍之個人因素所導致云云，仍無從為被告有
    利之認定。
  (七)綜上，被告前開辯解，顯係事後卸責之詞，委不足採，本件
    事證明確，被告前開犯行，洵堪認定，應予依法論科。
三、被告丁○○係嘉釜公司所雇用之起重機司機，負責操作移動
    式起重機之工作，為從事業務之人，業經其自承不諱，其於
    執行業務中，過失致人死亡，核其所為，係犯刑法第276 條
    第2 項之業務過失致人於死罪。爰審酌被告前即曾因操作移
    動式起重機之業務過失行為致他人死亡，並經本院96年訴字
    第255 號、臺灣高等法院97年勞安上訴字第4 號、最高法院
    97年台上字第6439號判決有期徒刑5 月、減刑有期徒刑2 月
    又15日、緩刑2 年確定，有臺灣高等法院被告前案紀錄表可
    稽，則其在使用移動式起重機時，更應謹慎為是，然於本案
    之時、地操作移動式起重機時，卻對於其應盡之注意義務猶
    有疏懈，造成被害人之死亡結果，兼衡以被告過失之情節、
    過失之程度，在偵審中未能坦認全部犯行，但已與被害人家
    屬成立民事上和解，和解協議書1 紙為證等一切情狀，量處
    如主文所示之刑並諭知易科罰金之折算標準，以資儆懲。
據上論結，應依刑事訴訟法第299 條第1 項前段，刑法第276 條
第2 項、第41條第1 項前段，刑法施行法第1 條之1 ，判決如主
文。
本案經檢察官江祐丞到庭執行職務。
中    華    民    國    98    年    7     月    28    日
                  刑事第十七庭  審判長法  官  林淑婷
                                      法  官  饒金鳳
                                      法  官  邱景芬
以上正本證明與原本無異。
如不服本判決應於收受判決後10日內向本院提出上訴書狀，並
應敘述具體理由。其未敘述上訴理由者，應於上訴期間屆滿後
20日內向本院補提理由書（均須按他造當事人之人數附繕本）
「切勿逕送上級法院」。
                                書記官  黃文儀
中    華    民    國    98    年    7     月    30    日
附錄本案論罪科刑法條全文：
中華民國刑法第276條
因過失致人於死者，處 2 年以下有期徒刑、拘役或 2 千元以下
罰金。
從事業務之人，因業務上之過失犯前項之罪者，處 5 年以下有期
徒刑或拘役，得併科3千元以下罰金。


司法院資訊處製作；財團法人民間司法改革基金會備份。
